臺灣高等法院臺中分院刑事判決　　　99年度選上訴字第2494號
上　訴　人　臺灣苗栗地方法院檢察署檢察官
被　　　告　蕭進榮
選任辯護人　江錫麒律師
　　　　　　張麗琴律師
上列上訴人因被告違反公職人員選舉罷免法案件，不服臺灣苗栗
地方法院99年度選訴字第20號中華民國99年11月16日第一審判決
（起訴案號：臺灣苗栗地方法院檢察署99年度選偵字第32號），
提起上訴，本院判決如下：
    主  文
上訴駁回。
    理  由
一、本案經本院審理結果，認第一審判決被告無罪，經核並無違
    誤，應予維持，並引用第一審判決書記載之理由（如附件）
    。
二、原審法院檢察署檢察官上訴意旨略以：、按公職人員選舉
    罷免法第90條之1第1項（修正前）之對於有投票權之人行賄
    罪，其成立與否，除應就行為人之主觀犯意、行為時之客觀
    情事，本於邏輯推理為綜合判斷外，仍須異時異地，衡以社
    會常情及經驗法則作為論斷之基礎。易言之，為維護選舉之
    公平性，端正不法賄選之風氣，對於以不正手段訴諸金錢、
    財物或不法利益之賄選行為應依法嚴以杜絕，而行為是否該
    當賄選之要件，亦應在不悖離國民之法律感情與認知下，就
    社會一般生活經驗予以評價，該罪之立法本旨始能彰顯而為
    大眾所接受。再按投票行賄罪客體所指之賄賂，係指金錢本
    身或得以金錢計算或折算其價值之財物而言；所指不正利益
    ，係指賄賂以外足以供人需要或滿足人慾望之一切有形、或
    無形之利益而言，且不以經濟上之利益為限。是否成立該罪
    ，除行為人主觀上需具有行賄之犯意，而約使有投票權人為
    投票權一定之行使或不行使外，客觀上行為人所行求、期約
    或交付之賄賂或不正利益，可認係約使投票權人為投票權之
    一定行使或不行使之對價，始足當之。至候選人於競選期間
    ，為贏得勝選，就選民所關切之公共政策、福利政策等公共
    事務提出其主張或藍圖願景，以作為當選後施政方針之「競
    選政見」，其與行求期約賄選之分野，除以此標準加以辨別
    外，應審酌候選人所提利益之應允或給與，如尚須受行政程
    序之制約或議會之監督，依法為授益之處分或形成政策予以
    實施，無論所圖得利益人數多寡，應屬政見之提出。反之，
    如利益之給與或應允具立即性，無需任何法律程序制約或其
    他機關之監督，而具有對價關係，即為不法利益之行求、期
    約（參見最高法院95年度台上字第1225號、98年度台上字第
    2112號判決）。故凡以不正手段訴諸金錢、財物或不法利益
    影響選舉公平性之行為，均屬賄選行為，且賄選行為亦不限
    於直接對有投票權之人為之，對有投票權之人之子女或親友
    交付金錢、財物或不法利益，藉此影響有投票權之人亦屬之
    。、本件被告蕭進榮於競選期間，在競選文宣及苗栗縣政
    府印製之選舉公報上明白表示當選後，將「補助本村鄉內就
    讀幼稚園小朋友，每人每學期新台幣（下同）500元」、「
    致贈本村國小應屆畢業生每人500元禮卷」，其用意即係以
    金錢及具財產價值之禮券影響選舉之公平性，並藉此取得南
    富村內有投票權之人支持（否則何需刊載於競選文宣及選舉
    公報上），主觀上具有賄選之犯意甚明。又南富村內有投票
    權之人因被告之公開宣示，而認知投票給被告當選村長後，
    其等就讀幼稚園之小孩或親友每學期可獲得現金500元，其
    小孩或親友就讀該村國小畢業時，亦可獲得現金500元（97
    年間起改發放現金）等情，亦可認定。且被告亦自認因國小
    畢業生家長認為發放禮券使用很不方便，故自97年間起改為
    發放現金500元等情（參見99年6月11日調查筆錄），故被告
    發放現金或具財產價值禮卷之目的，實際係要交予有投票權
    之家長使用，雙方實具賄選之對價關係，實無庸置疑。、
    又我全國擔任村長者，形式上雖無「薪水」之領取，然每位
    村長按月卻得領取「事務補助費」，且村長於使用此事務補
    助費前，並不須擬定預算說明書或經任何民意機關審核，即
    可運用，縱該村長未使用完畢此事務補助費，亦無須繳回公
    庫等情，乃國內現行之體制。是此事務補助費，無疑係擔任
    村長者之薪資，應可認定。是被告以其如當選村長，即將其
    所得使用之「事務補助費」補助其村內幼兒之條件，實係「
    期約」被告所在村內之有投票權人之對價，亦無庸置疑。
    、故原審認定依被告所提出之系爭競選文宣內容觀之，均係
    屬於村內幼童及學童之就學福利、以及環境清潔、獨居老人
    等福利事務，應屬村民服務之公共福利政策範圍，尚有誤會
    等語，指摘原審判決被告無罪不當，請求撤銷原判決。惟按
    ：
（一）、公職人員選舉罷免法第90條之1第1項之投票行賄罪，係
        以對於有投票權之人，行求期約或交付賄賂或其他不正
        利益，而約其不行使投票權或為一定之行使為構成要件
        。故其犯罪之成立，須行為人在主觀上有行賄之犯意；
        在客觀上須所行求期約或交付之賄賂或不正利益，與約
        使投票權人為投票權之一定行使或不行使，具有對價關
        係，始屬相當。而有無對價關係，應綜合社會價值觀念
        、授受雙方之認知及其他客觀情事以資判斷，經查被告
        所提出之「持續每月提撥事務費貳萬元作為南富村社會
        福利經費使用」、「補助本村鄉內就讀幼稚園小朋友每
        人每學期500元」、「致贈本村國小應屆畢業生每人500
        元禮券」、「提供環保義工清掃環境點心以慰勞辛勞」
        、「舉辦寒冬送暖系列活動（做尾牙）為本村鄉親父老
        及低收入戶獨居老人有個溫馨的春節給予關懷與慰問」
        等競選文宣，確係對於興學濟貧、推動環保及關懷弱勢
        等攸關村民福利之公共利益事項，且訴求之對象係全村
        之「幼稚園小朋友、」、「國小應屆畢業生」、「環保
        義工」、「本村鄉親父老及低收入戶獨居老人」而並非
        針對有投票權之人，況「幼稚園小朋友、」並非有投票
        權人，且原審復已明確說明：上開費用必待被告當選後
        ，由鄉公所編列預算再經民意機關審議通過才能落實，
        此項經由民意機關審議通過之預算，被告並因公而提出
        支應，應屬「合法之利益」。審酌被告所提利益之應允
        或給與，尚須受行政程序之制約及民意機關之監督，依
        法為授益之處分或形成政策予以實施，依最高法院96年
        台上字第163號判決、98年台上字第2112號判決、99年
        台上字第1829號判決意旨所示應屬政見之提出而非投票
        行賄至明。
（二）、依地方民意代表費用支給及村里長事務補助費補助條例
        第7條第1項、第2項規定：「村（里）長由鄉（鎮、市
        、區）公所編列村（里）長事務補助費，其補助標準，
        每村（里）每月不得超過新臺幣4萬5千元。前項事務補
        助費，係指文具費、郵電費、水電費及其他因公支出之
        費用。」、同條例第8條規定：「地方民意代表費用之
        支給及村（里）長事務補助費之補助項目及標準，依本
        條例之規定；本條例未規定者，不得編列預算支付。」
        、同條例第9條規定：「本條例規定之費用，應依地方
        制度法第70條第2項、財政收支劃分法第37條第1項、第
        2項規定，由地方自治團體編列預算辦理之。」由上開
        規定可知，事務補助費之補助標準，每村每月不得超過
        新臺幣4萬5千元，且該事務補助費，係指文具費、郵電
        費、水電費及其他「因公支出」之費用，又事務補助費
        之補助項目及標準，尚須待鄉公所編列預算，經鄉民代
        表會議決通過後，始得核撥（至多為每村每月新臺幣4
        萬5千元），且被告於原審審理時供稱：「91年擔任第
        17屆以來，都是提撥社福經費服務鄉親．．．我不認為
        這是不正利益，當時要提撥時沒有想到用來爭取選票，
        是要服務鄉親」等語（見原審卷第12頁反面），公訴意
        旨雖以：「村長按月卻得領取『事務補助費』，且村長
        於使用此事務補助費前，並不須擬定預算說明書或經任
        何民意機關審核，即可運用，縱該村長未使用完畢此事
        務補助費，亦無須繳回公庫等情，乃國內現行之體制」
        等語，認事務補助費係屬薪資，惟本院認此不僅與上開
        「事務補助費」非屬「薪資」之規定不符，況被告於原
        審審理時亦供稱：「91年擔任第17屆以來，都是提撥社
        福經費服務鄉親．．．我不認為這是不正利益，當時要
        提撥時沒有想到用來爭取選票，是要服務鄉親」等語（
        見原審卷第12頁反面），核與該村社會福利委員黃春松
        於調查站詢問時證稱：被告自第17屆及第18屆即成立社
        會福利委員會，每月自行提撥2萬元經費，提供幼稚園
        兒童每人500元、國小應屆畢業生每人500元、提供義工
        早餐、清寒村民之救助等語相符（見99年度選他字第19
        號卷第13頁至第14頁），足證被告於本屆選舉前即經常
        性對村內之「幼稚園小朋友、」、「國小應屆畢業生」
        、「環保義工」、「清寒村民」為救助，且非針對有投
        票權人為之，其所為應屬無特定性之因公支出，主觀上
        難認被告有投票行賄之意，上訴意旨雖認發送給予「幼
        稚園小朋友、」、「國小應屆畢業生」之禮卷或現金，
        受惠者為有投票權之家長，被告所為應成立投票行賄罪
        ，然按「幼稚園小朋友」、「國小應屆畢業生」之家長
        並非本件現金或禮卷之核發對象，且「幼稚園小朋友」
        、「國小應屆畢業生」之家長亦非即係該村村民並具有
        投票權，上訴意旨執此認定被告上開所為應成立投票行
        賄罪，顯有誤會。從而原審諭知被告無罪，即無違誤，
        上訴意旨所指各節，顯均無理由，應予駁回。
據上論斷，應依刑事訴訟法第368條之規定，判決如主文。
本案經檢察官吳經綸到庭執行職務。
中    華    民    國   100    年    1     月    13    日
            刑事第一庭    審判長法  官  李  璋  鵬
                                法  官  胡  森  田
                                法  官  胡  忠  文
以上正本證明與原本無異。
被告不得上訴。
檢察官得上訴。
如不服本判決應於收受送達後10日內向本院提出上訴書狀，其未
敘述上訴之理由者，並得於提起上訴後10日內向本院補提理由書
（均須按他造當事人之人數附繕本）「切勿逕送上級法院」。
                                書記官  廖  家  莉
中    華    民    國   100    年    1     月    13    日